【裁判字號】    97,台上,3000
【裁判日期】    970703
【裁判案由】    常業強盜
【裁判全文】
最高法院刑事判決            九十七年度台上字第三○○○號
上  訴  人  甲○○（原名林峰如）
選任辯護人  蔡陸弟律師
上  訴  人  乙○○
上列上訴人等因常業強盜案件，不服台灣高等法院高雄分院中華
民國九十七年三月三十一日第二審更審判決（九十六年度上更(二)
字第二四七號，起訴案號：台灣高雄地方法院檢察署九十一年度
偵字第二四一一○、二五五六三、二六六八七號），提起上訴，
本院判決如下：
    主  文
原判決關於甲○○、乙○○部分撤銷，發回台灣高等法院高雄分
院。
    理  由
本件原判決認定：上訴人甲○○（原名林峰如）、乙○○有其事
實欄所載之犯行，因而撤銷第一審關於甲○○、乙○○部分之判
決，依修正前刑法常業犯規定，改判論處上訴人等共同意圖為自
己不法之所有，結夥三人以上，攜帶兇器，於夜間侵入住宅，以
強暴、脅迫至使不能抗拒，而取他人之物為常業（甲○○牽連犯
竊盜罪，處有期徒刑十年四月；乙○○累犯，處有期徒刑十二年
，並均於刑之執行完畢或赦免後，令入勞動場所，強制工作三年
）罪刑，固非無見。
惟查：(一)、上訴期間為十日，自送達判決後起算；又第二審法院
認為上訴有刑事訴訟法第三百六十二條前段所規定，上訴權已經
喪失者，應以判決駁回之，同法第三百四十九條前段、第三百六
十七條前段分別定有明文。本件經第一審判決後，甲○○雖聲明
不服，於民國九十二年十月二十一日提起第二審上訴，惟第一審
判決係於九十二年十月九日送達於甲○○，有送達證書在卷可稽
（見第一審卷第三宗第一○五二頁），而當時甲○○羈押於台灣
高雄看守所，並向看守所長官提出上訴狀，即無在途期間可言，
則甲○○之上訴期間自九十二年十月十日起算，算至同月十九日
屆滿十日，因九十二年十月十九日為星期日，以其次日代之，至
九十二年十月二十日似已屆滿，乃甲○○至九十二年十月二十一
日始向看守所長官提出上訴狀，提起上訴，有上訴狀記載之日期
可查（見原審上訴卷第一宗第二十七頁）。於此情形，甲○○之
上訴是否逾期？原審未予究明，即遽為實體判決，自有未合。(二)
、甲○○被訴涉嫌於九十一年八月間某日凌晨零時許，夥同乙○
○及已判刑確定之曾明南，在屏東縣屏東市○○○路○段八二○
號強盜黃振東等人之財物（即起訴書附表編號二十八所示）部分
，經第一審審理結果，被害人黃振東於警詢時及偵審中始終證述
，當時僅有二名歹徒（非起訴書所指之三名）強盜財物，認為不
能證明甲○○亦參與此部分犯行，因而就甲○○此被訴部分，說
明不另為無罪之諭知（見第一審判決第二十七頁第七行至第九行
、第二十八頁倒數第二行至第二十九頁第四行、第三十頁第五行
至第七行）。第一審檢察官雖不服此部分判決，對甲○○提起第
二審上訴，依其上訴書記載，係以「曾明南誤將編號七之事實，
誤記為編號二十八之事實，亦不無可能」，為唯一理由（見第一
審檢察官上訴書第一頁第十行、第二頁倒數第三行至第四頁第二
行）。原審雖認為第一審檢察官之上訴為有理由，並就甲○○部
分予以撤銷改判（見原判決第三十四頁第五行至第七行）。然起
訴書編號七之事實，該被告為曾明南、乙○○及通緝中之黃國展
，並非甲○○，且其犯罪時間、地點、被害人、強盜之財物亦均
不同。而曾明南有無檢察官上訴意旨所稱之「將編號七之事實，
誤記為編號二十八之事實」？如何誤記？原審並未調查審認，理
由亦毫無說明。且僅以：「被害人黃振東於警詢時稱：九十一年
八月份某日晚上十二點多，在屏東市○○○路○段八二○號，有
『二個』頭戴黑色頭套，手持開山刀進入我家客廳。……根據我
朋友描述『二人』都是中等身材，講台語。……於偵訊時具結證
稱如警詢所述。於原審（指第一審）時具結證稱：有『二名』歹
徒進去，一人拿開山刀，一人拿槍，都帶（戴）頭套，開車離去
，……『無法指認』」（見原判決第十九頁倒數第三行至第二十
頁第五行），及「證人即共同被告曾明南指認，另一名共犯即為
被告乙○○，但其有時搭配黃國展或甲○○」（見原判決第五十
三頁附表二編號６之證據欄）等語，即認定甲○○參與該次犯罪
。但黃振東於警詢時及偵審中，始終證述歹徒為「二人」，曾明
南亦僅「指認另一名共犯為乙○○」，且「有時搭配黃國展或甲
○○」而已。則該次犯罪之共同正犯，究為被害人所稱之「二人
」，或檢察官所起訴「三人」？倘若為「三人」，究係甲○○或
黃國展參與？事實均屬不明。原審未予究明，即逕認共同正犯為
三人，且憑空認定甲○○參與該次犯罪，並認檢察官之上訴為有
理由，自嫌率斷。(三)、有犯罪之習慣者，依刑法第九十條規定，
固得宣告令入勞動處所，強制工作。惟行為人是否有犯罪之習慣
，自應於理由內說明其憑以認定之證據，方足為適用法律之依據
。本件檢察官以上訴人等有犯罪之習慣，聲請依刑法第九十條規
定，令入勞動處所，強制工作（見起訴書第十三頁）。原判決雖
於事實記載上訴人等有犯罪之習慣，並以「乙○○、甲○○均曾
受有期徒刑之執行，而未能改善其正途謀生之心態，再以犯強盜
罪為常業，本院（指原審法院）認有依檢察官之聲請，適用刑法
第九十條規定，宣告強制工作之必要，爰併予宣告均於刑之執行
完畢或赦免後令入勞動場所強制工作三年」（見原判決第三頁第
十九行、第三十四頁第十六行至第十八行）。但並未於理由內，
進一步說明上訴人等雖曾受有期徒刑之執行，但如何因此即得謂
有犯罪習慣所憑之依據，而有理由不備之違誤。(四)、有罪判決所
認定之事實，與所採用之證據，不相適合時，即屬證據上理由矛
盾，其判決當然為違背法令。(1)原判決附表（下稱附表）一編號
２部分，事實認定共同正犯為曾明南、「乙○○」，但引用被害
人蔡明宏之證述採為證據，係指認曾明南、「甲○○」二人參與
（見原判決第九頁第十五行至第十七行、第三十九頁）。(2)附表
一編號部分，事實認定共同正犯為曾明南、乙○○「二人」，
但引用被害人潘周美嬌之證述採為證據，係指證歹徒有「三名」
（見原判決第十三頁第二行至第四行、第四十五頁）。(3)附表二
編號６部分，事實認定共同正犯為曾明南、乙○○、甲○○「三
人」，但引用被害人黃振東之證述採為證據，係指證歹徒僅有「
二人」（見原判決第十九頁倒數第三行至第二十頁第五行、第五
十三頁，已見前述）。(4)附表三編號３部分，事實認定共同正犯
為曾明南、乙○○、黃國展「三人」，但引用被害人黃雪娥之證
述採為證據，係指證歹徒有「四人」（見原判決第二十一頁倒數
第四行、第五十五頁）。(5)附表四編號１部分，事實認定共同正
犯為曾明南、「甲○○」，但引用被害人蔡高賞之證述採為證據
，係指認曾明南、「乙○○」二人參與（見原判決第二十三頁第
一行至第二行、第五十六頁）。(6)附表五編號１部分，事實認定
共同正犯為曾明南、乙○○、黃國展及另案判刑確定之謝毓仁「
四人」，但引用被害人曾逸文、王寵評、葉世宏、許國揚、許柯
梅香、郭桐坊之證述採為證據，均指證歹徒有「五人」（見原判
決第二十五頁第十二行至第二十七頁第二行、第五十九頁至第六
十頁）。以上原判決所認定之事實，均與所採用之證據不相適合
，有證據上之理由矛盾。(五)、強盜罪除侵害財產法益外，兼對人
身自由有所侵害，倘同時、同地強盜數人之財物者，即有刑法第
五十五條想像競合犯之適用。原判決既認定上訴人等所犯強盜罪
，其中附表一編號１至10、12至18；附表二編號１至４、６；附
表三編號１至３；附表四編號１、３及附表五編號１、２所示之
被害人，均有數人。如果無訛，則上訴人等關於此部分行為，有
無刑法第五十五條想像競合犯之適用？原審未予斟酌，亦有疏漏
。(六)、法院應就檢察官起訴之被告及被訴之事實為審判，始符合
彈劾主義原則。本件關於附表四編號１（被害人為蔡常宏、蔡高
賞）部分，依據檢察官起訴之事實，其被告為曾明南及「乙○○
」（見起訴書附表編號十一）。而原判決認定，此部分犯罪之犯
罪行為人為曾明南及「甲○○」（見原判決第五十六頁，附表四
編號１）。但何以能直接將被告「乙○○」變更為「甲○○」加
以裁判？原判決毫無說明。乙○○此被訴部分，有已受請求之事
項未予判決之違法；甲○○部分，是否為起訴效力所及？則未予
說明，亦有違誤。(七)、證人係以其親身經歷之實際經驗為證據方
法，倘證人以聽聞自被告以外之他人在審判外之陳述，到庭轉述
而為證言者，並非其親身之經歷，即屬「傳聞供述」，因無法經
由詰問或對質程序擔保其真實性。於此情形，為確保被告對證人
之詰問權，該原始證人於審判中，應依法定程序，到場具結陳述
，並接受被告之詰問，其陳述始得作為認定被告犯罪事實之判斷
依據。關於附表三編號１部分，原審並未依法傳喚原始證人到場
具結陳述，並接受乙○○之詰問，逕以「證人即屋主佘阿美具結
證述其雖不在場，但曾聽聞被害人等轉述被強盜事實」等情（見
原判決第五十四頁，證據欄），遽採為認定乙○○犯罪事實之依
據，亦有未合。(八)、原判決於論罪時，認為「乙○○就附表三編
號１、２、３號所示之行為，該當刑法第三百三十條第一項、第
三百二十一條第一項第一款、第三款、第四款之加重強盜罪；就
附表三編號３號所示之行為，該當刑法第三百三十條第一項、第
三百二十一條第一項第三款、第四款之加重強盜罪」（見原判決
第三十一頁倒數第三行至第三十二頁第二行）。其中關於附表三
編號３所示之行為，究係該當於「刑法第三百三十條第一項、第
三百二十一條第一項『第一款』、第三款、第四款之加重強盜罪
」或「刑法第三百三十條第一項、第三百二十一條第一項第三款
、第四款之加重強盜罪」？有重複記載情形，且前後兩歧，亦有
未合。以上或為上訴意旨指摘所及，或為本院得依職權調查之事
項，應認原判決關於上訴人等部分，仍有撤銷發回更審之原因。
原判決認甲○○牽連犯竊盜罪及就上訴人等說明不另為無罪諭知
部分，基於審判不可分原則，併予發回。另附表六被訴之被告並
無甲○○，但原判決第三十五頁理由五、第三十六頁理由五之(三)
，於說明附表六之被告不另為無罪諭知時，誤列甲○○亦為被告
，併此指明。
據上論結，應依刑事訴訟法第三百九十七條、第四百零一條，判
決如主文。
中    華    民    國  九十七  年    七    月    三    日
                      最高法院刑事第七庭
                          審判長法官  謝  俊  雄
                                法官  陳  世  雄
                                法官  魏  新  和
                                法官  吳  信  銘
                                法官  徐  文  亮
      本件正本證明與原本無異
                                      書  記  官
中    華    民    國  九十七  年    七    月    七    日
                                                      K


司法院資訊處製作；財團法人民間司法改革基金會備份。
